臺灣臺南地方法院刑事判決
公　訴　人　臺灣臺南地方法院檢察署檢察官
被　　　告　乙○○
　　　　　　　　　　　號
　　　　　　　　　（現另案於臺灣臺南監獄臺南分監執行中）
上列被告因違反毒品危害防制條例等案件，經檢察官提起公訴（
九十五年度毒偵字第一九八號），被告於準備程序就犯罪事實全
部為有罪之陳述，本院合議庭裁定本案由受命法官獨任行簡式審
判程序，判決如下：
    主  文
乙○○施用第一級毒品，累犯，處有期徒刑柒月。
    事  實
一、乙○○前於民國（下同）九十三年間，因持有毒品案件，經
    臺灣彰化地方法院以九十三年度斗簡字第四五七號判決判處
    有期徒刑六月確定，甫於九十五年五月三日易科罰金執行完
    畢。
二、其另曾因施用毒品案件，經臺灣彰化地方法院以九十三年度
    毒聲字第九二六號裁定令入勒戒處所施以觀察勒戒後，於九
    十四年一月十四日因認無繼續施用之傾向執行完畢出所。
三、詎猶不知戒除毒癮，於上開觀察勒戒執行完畢釋放後五年內
    ，明知海洛因係毒品危害防制條例第二條第二項第一款所明
    定之第一級毒品，不得持有及施用，竟基於反覆施用第一級
    毒品海洛因之犯意，自九十五年八、九月間某日起至同年十
    月十日晚間十一時許止，在彰化縣北斗鎮「河濱公園」及其
    父親位於彰化縣北斗鎮住所等處，施用第一級毒品海洛因多
    次。嗣於九十五年十月十一日晚間九時二十分許，在彰化縣
    田中鎮○○路○段「參天宮」前，因形跡可疑為警盤查，並
    經其同意採集尿液送驗，結果呈嗎啡陽性反應而查獲上情。
四、案經彰化縣警察局北斗分局報告臺灣彰化地方法院檢察署檢
    察官呈請臺灣高等法院檢察署令轉臺灣臺南地方法院檢察署
    偵查起訴。
    理由
一、本件被告所犯為死刑、無期徒刑、最輕本刑為三年以上有期
    徒刑以外之罪，亦非屬高等法院管轄之第一審案件，其於準
    備程序進行中，先就被訴事實為有罪之陳述，經法官告知簡
    式審判程序之旨，並聽取檢察官之意見後，依刑事訴訟法第
    二百七十三條之一第一項、第二百七十三條之二等規定，裁
    定由受命法官獨任進行簡式審判程序，且不受同法關於證據
    能力認定及調查方式之限制，合先敘明。
二、上開事實，有下列事證可資證明：
  (一)被告乙○○於警偵訊及本院審理時對前開犯罪事實均坦承不
    諱。
  (二)又查，被告於九十五年十月十一日晚間九時二十分許，為警
    經其同意採集尿液送驗，先以酵素免疫分析法（EIA）進行
    篩檢，再以氣相層析質譜儀（GC/MS）確認結果，二次均呈
    嗎啡陽性反應，此有彰化縣警察局北斗分局委託檢驗所尿液
    及真實姓名對照單、採尿同意書、詮昕科技股份有限公司九
    十五年十月十九日出具之濫用藥物尿液檢驗報告各一份在卷
    可稽。按海洛因係由嗎啡經化學合成而製得，經注射進入人
    體後，因代謝而分解又生成嗎啡，因此施打海洛因後，由尿
    液檢驗結果仍為嗎啡反應，核屬科學上正常合理現象，併此
    敘明。
三、論罪科刑
  (一)按觀察、勒戒或強制戒治執行完畢後，五年以內再犯毒品危
    害防制條例第十條之罪者，檢察官應依法追訴，同條例第二
    十三條第二項定有明文。查被告曾因施用毒品案件，經臺灣
    彰化地方法院以九十三年度毒聲字第九二六號裁定令入勒戒
    處所施以觀察勒戒後，於九十四年一月十四日因認無繼續施
    用之傾向執行完畢出所等情，有臺灣高等法院被告前案紀錄
    表及臺灣臺南地方法院檢察署刑案資料查註紀錄表各一件在
    卷可憑。其於觀察勒戒執行完畢釋放後五年內再犯本件施用
    第一級毒品海洛因之罪，揆之上述規定，即應依法追訴、審
    理。
  (二)次按海洛因係毒品危害防制條例第二條第二項第一款所明定
    之第一級毒品，禁止非法持有及施用，是以，核被告前開所
    為，係犯毒品危害防制條例第十條第一項之施用第一級毒品
    罪。其持有第一級毒品海洛因之低度行為，為進而施用之高
    度行為所吸收，不另論罪。
　(三)又查，被告多次施用第一級毒品海洛因之犯行，應論以集合
    犯之包括上一罪，其理由如下：
  1.查毒品危害防制條例第二條第二項所稱之毒品，乃指具有成
    癮性、濫用性及對社會危害性之麻醉藥品與其製品及影響精
    神物質與其製品，換言之，施用該等毒品而違反同條例第十
    條之犯罪行為人，其本質上即具有成癮性、反覆性施用毒品
    之病態性犯罪行為人。又參以被告曾因施用毒品案件，經臺
    灣彰化地方法院以九十三年度毒聲字第九二六號裁定令入勒
    戒處所施以觀察勒戒後，於九十四年一月十四日因認無繼續
    施用之傾向執行完畢出所之前科，已見前述，足徵其對於施
    用毒品之主觀意志薄弱，再佐以被告於本院審理時自承一星
    期需施用第一級毒品海洛因二、三次，依其施用毒品之時間
    密集性，顯見被告確有依賴毒品之成癮性而有反覆施用第一
    級毒品之習慣。
  2.次查，修正施行後之刑法固已刪除連續犯之規定，然考之修
    正理由係因按連續犯在本質上究為一罪或數罪，學說上迭有
    爭議，一般均認為連續犯在本質上應屬數罪，僅係基於訴訟
    經濟或責任吸收原則之考量，而承認連續犯之概念論以一罪
    ，然實務上之見解對於本條「同一罪名」之認定過寬，對繼
    續犯同一罪名之罪者，均適用連續犯之規定論處，不無鼓勵
    犯罪之嫌，亦使國家刑罰權之行使發生不合理之現象。因此
    ，基於連續犯原為數罪之本質及刑罰公平原則之考量，其修
    正既難以週延，爰刪除本條有關連續犯之規定，至連續犯之
    規定廢除後，對於部分習慣犯，例如竊盜、吸毒等犯罪，是
    否會因適用數罪併罰而使刑罰過重產生不合理之現象一節，
    在實務運用上應可參考德、日等國之經驗，委由學界及實務
    以補充解釋之方式，發展接續犯之概念，對於合乎「接續犯
    」或「包括的一罪」之情形，認為構成單一之犯罪，以限縮
    數罪併罰之範圍，用以解決上述問題。換言之，倚賴毒品成
    癮而反覆施用毒品之犯罪行為，雖屬數犯罪行為，但因其犯
    罪之特性，可否評價為包括之一罪，並非不能深究討論之。
  3.復查，刑事法若干犯罪行為態樣，本質上原具有反覆、延續
    實行之特徵，立法時既予特別歸類，定為犯罪構成要件之行
    為要素，則行為人基於概括之犯意，在密切接近之一定時、
    地反覆實行之複次行為，倘依社會通念，於客觀上認為符合
    一個反覆、延續性之行為觀念者，於刑法評價上，即應僅成
    立一罪。學理上所稱「集合犯」係指職業性、營業性或收集
    性等具有重複特質之犯罪均屬之，例如經營、從事業務、收
    集、販賣、製造、散布等行為概念，此有最高法院九十五年
    度臺上字第一０七九號判決意旨可資參照，由此可知「集合
    犯」之概念並非我國刑事法所不採者。
  4.另參諸學界邇來對於刑法修正廢除連續犯之規定後所提出之
    看法，有認為「集合犯」是指立法者在系爭構成要件所描述
    、所預設之該當行為，本身就具有不斷反覆實施之特性，所
    以反覆實施行為被總括地當成或擬制為一個構成要件行為。
    基於吸毒成癮之道理，施用毒品雖然一次施用就已經足以該
    當系爭構成要件，但接連反覆數次施用毒品者，應僅評價為
    一個施用毒品行為，且依施用毒品具有成癮之特性，反覆成
    習之施用行為才是構成要件違反之典型與常態，單一次之施
    毒行為毋寧說是例外，其性質上應列入構成要件行為單數之
    「集合犯」（參照林鈺雄著「跨連新舊法之施用毒品行為－
    兼論行為單數與集合犯、接續犯概念之比較」一文，刊載於
    臺灣本土法學雜誌九十五年七月第八四期第一四八頁）。有
    從「法的行為單數」即「構成要件行為單數」之概念來探討
    ，從刑法分則構成要件之規定，就法律概念，將數個自然意
    思、活動，融合為一法律上概念之行為，是為一個法律、社
    會評價之單位而成為一個法的行為單數，其種類如：複行為
    犯、集合犯、繼續犯，其中施用毒品罪即為集合犯之一例（
    參照張麗卿所著「刑法修正與案件同一性－兼論最高法院九
    十年度臺非字第一六八號判決」一文，刊載於月旦法學雜誌
    九十五年七月第一三四期第二二二頁）。有認為「集合犯」
    係分則立法時法律概念之創設，使該等行為必然可以包括複
    數之行為。依德國學說上之見解，係指諸如常業犯或習慣犯
    之多數行為，其各別行為本足以獨立成罪，但基於立法上刑
    事政策之考量，將其視為法律上之行為單一。而集合犯之複
    數行為，是建立在主觀要素之基礎上，即數個行為經由「反
    覆實施之意圖」，連結成法律上之一行為。則將施用毒品之
    行為視為集合犯，似未嘗不可（參照高金桂所著「接續犯與
    連續犯之再探討」一文，刊載於「刑事法之基礎與界限－洪
    福增教授紀念專輯」第五二０、五二一頁，九十二年四月）
    。綜上，可見多數學說見解，亦認施用毒品因具有成癮之特
    性，而將反覆施用毒品行為歸類為「集合犯」，乃學說上「
    構成要件行為單數」態樣之一種，應論以包括一罪予以評價
    ，而非單就個別施用毒品行為論以數罪併合處罰之。
  5.再者，衡之施用毒品之犯罪行為，雖素有反覆性、持續性之
    特徵，然其與數行為於同時同地或密切接近之時地實施，侵
    害同一法益之「接續犯」概念仍有不同，係因接續犯之各行
    為獨立性極為薄弱，依一般社會健全觀念，在時間差距上，
    難以強行分開，故在刑法評價上，視為數個舉動接續施行而
    論以包括一罪（最高法院九十三年度臺上字第六六九七號判
    決要旨參照），因此，施用毒品之犯罪時間、地點，並無因
    密集接近而難以獨立切割之特徵，故無法論以接續犯。
  6.承上說明，毒品危害防制條例第二條所規範之毒品既因具有
    高度之成癮性及濫用性，施用毒品之行為本身，顯然具有反
    覆性及持續性之特徵，如將「反覆多次施用毒品行為」評價
    為數罪，顯與刑罰過度評價禁止原則相悖，並有違憲法所揭
    櫫之比例原則，是以，本院參酌被告有施用毒品之習慣以及
    施用毒品之犯罪特性，認被告自九十五年八、九月間某日起
    至同年十月十日晚間十一時止之施用第一級毒品海洛因之犯
    行，應予評價為「集合犯」之包括一罪。
　(四)再查，被告於九十五年十月十日晚間十一時許施用第一級毒
    品海洛因部分之犯行，雖未據檢察官於起訴書中論列，然按
    海洛因經注射入人體後，約百分之八十於二十四小時內自尿
    中排出，一般而言，尿液中能否驗出嗎啡陽性反應與其投與
    量、投與途徑、採尿時間、個人體質及檢驗方法之靈敏度有
    關，國外曾有文獻報導注射六毫克之海洛因鹽酸鹽，其代謝
    物嗎啡之平均可檢出時限約為二十六小時；此有行政院衛生
    署藥物食品檢驗局八十一年九月八日（八一）藥檢壹字第八
    一一四八八五號函及行政院國軍退除役官兵輔導委員會臺北
    榮民總醫院八十三年四月七日（八三）北總內字第０三０五
    九號函分別述明前開意旨可考。準此，查被告係於九十五年
    十月十一日晚間九時二十分許採集尿液送驗，是以，依此往
    前回溯二十六小時即九十五年十月十日晚間七時許起至翌日
    採尿時止，此段期間內有施用第一級毒品海洛因者，乃尿液
    得以檢驗出嗎啡陽性反應之最大可能性，因此，被告於本院
    審理時自承於九十五年十月十日晚間十一時許有施用第一級
    毒品海洛因之犯行，應屬可信，而與已起訴部分有集合犯之
    實質上一罪關係，業如前述，因此，本院自應一併加以審理
    ，附此敘明。
  (五)另查，被告乙○○有犯罪事實欄所載之前科一節，亦有前開
 　 臺灣臺南地方法院檢察署刑案資料查註紀錄表及臺灣高等法
    院被告前案紀錄表各一份在卷可按，依前開說明，其受有期
    徒刑執行完畢後五年內故意再犯本件有期徒刑以上之罪，為
    累犯，應依刑法第四十七條第一項之規定應加重其刑。
  (六)爰審酌被告前曾因施用毒品經送觀察勒戒完畢釋放後，猶不
    思戒絕革除惡習，而記取教訓，已屬不該，但念及被告施用
    毒品之犯行，在性質上乃屬自我戕害身心健康之行為，暨其
    犯罪手段、次數、時間密集性、所生危害、犯後坦承犯行態
    度尚佳等一切情狀，爰量處如主文所示之刑，以資懲戒。
據上論斷，應依刑事訴訟法第二百七十三條之一第一項、第二百
九十九條第一項前段，毒品危害防制條例第十條第一項，刑法第
十一條前段、第四十七條第一項，判決如主文。
本案經檢察官甲○到庭執行職務。
中　　華　　民　　國　　96　　年　　3　　月　　15　　日
                  刑事第四庭   法  官  黃欣怡
以上正本證明與原本無異
如不服本判決應於送達十日內向本院提出上訴
                               書記官  陳怡吟
中　　華　　民　　國　　96　　年　　3　　月　　15　　日
附錄本案論罪科刑條文：
毒品危害防制條例第10條
施用第一級毒品者，處 6 月以上 5 年以下有期徒刑。
施用第二級毒品者，處 3 年以下有期徒刑。
